臺灣高等法院臺南分院民事判決　96年度上字第44號
上　訴　人　甲○○
　　　　　　　　　　　號
訴訟代理人　吳昆浦律師
被上訴人　　乙○○
　　　　　　　　　　　號
訴訟代理人　林松虎律師
上列當事人間請求給付借款事件，上訴人對中華於民國96年1月3
0日臺灣雲林地方法院第一審判決（95年度訴字第306號）提起上
訴，本院於96年5月29日言詞辯論終結，判決如下：
    主  文
上訴駁回。
第二審訴訟費用由上訴人負擔。
    事實及理由
一、按訴狀送達後，原告不得將原訴變更或追加他訴，但請求之
    基礎實實同一者，或擴張或減縮應受判決事項之聲明者，或
    不甚礙被告之防禦及訴訟之終結者，不在此限，民事訴訟法
    第256條第1項第2、3、7款分別定有明文。本件訴訟上訴人
    於起訴時係請求被上訴人應給付上訴人200萬元及自90年4月
    7日起至95年4月6日止，按年息百分之18計算之利息，暨自
    95年4月7日起至清償日止，按年息百分之5計算之利息。於
    上訴本院後1.先位聲明部分請求：被上訴人應給付上訴人20
    0萬元及自90年9月7日起至清償日止，按週年利率百分之18
    計算之利息。2.備位聲明部分請求被上訴人應給付上訴人20
    0萬元及自起訴狀繕本送達之翌日起至清償日止，按年息百
    分之5計算之利息，係屬減縮及擴張應受判決事項之聲明，
    亦不甚礙被上訴人之防禦及訴訟之終結，於法有據，應予准
    許，先予敘明。
二、上訴人起訴主張：
  (一)被上訴人於民國90年3月6日與其配偶李文男共同向上訴人借
    款新台幣（下同）200萬元（下稱系爭200萬元），約定利息
    為年息百分之18，上訴人已依約匯入李文男於雲林縣二崙鄉
    農會之帳戶（下稱系爭帳戶），惟被上訴人迄今尚未返還。
    是上訴人依消費借貸之法律關係，提起本件訴訟，如鈞院認
    兩造間不成立借貸關係，上訴人另依不當得利之法律關係，
    備位請求被上訴人返還200萬元。
  (二)嗣於本院主張上訴人會借錢給被上訴人係因被上訴人之配偶
    李文男有財產，而且表明其配偶李文男也要共同負責，此與
    證人李坤恩所述：系爭200萬元是被上訴人在轉帳前一天到
    我家借的情形相符。
  (三)先位聲明：(1)原判決廢棄。(2)被上訴人應給付上訴人200萬
    元及自民國90年9月7日起至清償日止，按週年利率百分之18
    計算之利息。(3)上訴人願供擔保，請准宣告假執行。
  (四)備位聲明：被上訴人應給付上訴人200萬元及自起訴狀繕本
    送達之翌日起至清償日止，按年息百分之5計算之利息。
  (五)對被上訴人抗辯所為之陳述：
  系爭200萬元是被上訴人出面向上訴人表示李文男欠錢，要
    跟上訴人夫妻借款，並表示李文男會負責，利息每月3萬元
    。上訴人不認識亦未曾接觸羅新波，雖上訴人確曾與被上訴
    人前往高雄看醫生，並至餐廳用餐，但除被上訴人、證人羅
    赤羌及羅文吉外，上訴人不認識其他共同用餐之人，也不曾
    與他人交談。
  如系爭200萬元為羅新波向上訴人借用，羅新波應直接將3萬
    元之利息匯至上訴人帳戶，無須透過被上訴人以系爭帳戶轉
    帳至上訴人帳戶。
三、被上訴人則抗辯稱：
  (一)按消費借貸契約之成立，須有消費借貸之合意，及金錢或其
    他代替物所有權之移轉為要件，本件被上訴人否認與上訴人
    間有消費借貸之合意，自應由上訴人就兩造間有借貸合意之
    事實負舉證責任。證人李坤恩固證稱系爭200萬元為被上訴
    人所借用，然證人李坤恩係上訴人之配偶，與上訴人之利害
    關係密切，難免有偏頗之虞。又上訴人及李坤恩於另案共同
    訴請李文男返還借款之案件中（原審95年度訴字第32號），
    主張系爭200萬元係李文男所借，可見證人李坤恩本件證述
    ，與其先前起訴主張，前後不一，難以採信。況證人李坤恩
    係證稱其將系爭款項在內之400萬元借給被上訴人云云，亦
    無法證明上訴人與被上訴人間有借貸關係存在。
  (二)被上訴人固不否認其有管理系爭帳戶之事實，然當事人間金
    融帳戶資金往來之法律關係或原因事實甚多，並非僅消費借
    貸一種。上訴人帳戶與系爭帳戶間單純資金往來情形，自不
    足以證明兩造間有消費借貸之法律關係。再者，證人李坤恩
    先證稱其不認識羅新波，也沒有見過羅新波云云，上訴人亦
    否認認識羅新波。然證人羅文吉、羅赤羌於原審為證述後，
    上訴人雖仍稱不認識羅新波，但不否認其與羅赤羌，曾由李
    坤恩及羅文吉各載送一次至高雄與人吃飯，及至羅新波家中
    泡茶之事實。而羅新波曾擔任高雄某家證券公司總經理，從
    事證券、期貨之買賣，向李文男之妻即被上訴人借用系爭帳
    戶收受、償還借款及支付借款之利息，而其支付利息或還款
    ，係將金錢匯入系爭帳戶，再由被上訴人委請農會信用部之
    承辦人員代為填寫取款、存款憑條、收入傳票、匯款申請書
    等，將款項存入或匯入受款人帳戶，有時則以現金支付之事
    實，亦經證人李美惠（被上訴人之女、上訴人之弟媳）於原
    審95年度訴字第32號事件中供述甚詳。且證人羅赤羌亦於原
    審證稱很多人都借錢給羅新波，因為知道他是（證券公司）
    總經理，借錢給他有利息可拿等語。參以兩造係鄰居，住處
    門牌僅1號之差，平日交往必甚頻繁，加上雙方間有親戚關
    係，就羅新波透過被上訴人帳戶向上訴人借款之事實，豈有
    不知之理？又羅新波與上訴人同係二崙鄉惠來村人，原即相
    識，而羅新波係證券業從業人員，資金需求較高，被上訴人
    所稱羅新波借用被上訴人帳戶向上訴人借款投資，應較符合
    常理。反之，上訴人與被上訴人係鄰居及姻親，應知被上訴
    人夫婦係以務農為生，豈敢借貸200萬元予被上訴人並收取
    高額利息。再者，本院95年度上字第121號判決，亦認定系
    爭200萬元應係羅新波透過被上訴人使用系爭帳戶向上訴人
    借款。
  (三)被上訴人於90年3月7日依羅新波指示轉帳3萬元入上訴人帳
    戶，究竟係支付羅新波向李坤恩借款之200萬元利息，抑或
    支付羅新波向上訴人借款之200萬元利息，被上訴人僅係依
    羅新波指示轉帳或匯款並不清楚。另羅新波於90年3月6日至
    3月7日間雖無匯入3萬元入系爭帳戶，然因羅新波於90年1月
    9日、2月14日即分別匯入120萬元、15萬元，該二筆款項尚
    餘3萬元以上，是被上訴人依羅新波指示於90年3月6日轉帳
    上訴人帳戶之3萬元應屬羅新波之資金。故無法以被上訴人
    有轉帳前開3萬元之事實即認定兩造間有借貸關係存在。
  (四)上訴人將系爭200萬元匯入系爭帳戶，係因與羅新波間之借
    貸關係而來，已如前述。況匯款之原因甚多，亦難僅以兩造
    間無消費借貸關係存在，即認上訴人將款項匯入系爭帳戶係
    無法律上之原因。被上訴人於上訴人轉帳同日即將系爭200
    萬元及羅新波匯入之款項合計300萬元，依羅新波之指示轉
    帳予他人，償還羅新波對於他人之借款，是被上訴人並無獲
    有任何利益。上訴人主張依不當得利請求，亦無理由。
  (五)聲明：(1)駁回上訴。(2)如受不利判決，請准供擔保，免為假
    執行。
四、兩造不爭執之事實：
  (一)上訴人曾於90年3月6日匯款200萬元至系爭帳戶。
  (二)被上訴人曾於90年3月7日由系爭帳戶將利息3萬元，匯款至
    上訴人帳戶。
  (三)系爭200萬元借款之利息為年息18.5%。
五、兩造之爭點：
  (一)兩造間就系爭200萬元是否有消費借貸關係存在？
  (二)上訴人匯款200萬元至系爭帳戶，是否使被上訴人受有不當
    得利？
六、得心證之理由：
  (一)兩造間就系爭200萬元是否有消費借貸關係存在？
  系爭200萬元於90年3月6日由上訴人匯入系爭帳戶後，訴外
    人羅新波即於同日匯入985,000元至系爭帳戶，系爭帳戶並
    於翌日將300萬元轉帳至他人帳戶乙節，有兩造所不爭執之
    二崙鄉農會交易明細表1份附卷可稽（見原審卷第35頁）；
    另訴外人廖常雄曾依被上訴人之指示將100萬元匯入系爭帳
    戶，每100萬元月息15,000元，被上訴人亦有告知該筆款項
    是羅新波要使用等情，業據廖常雄於原審95年度訴字第32
    號審理中證述在卷（見原審上開卷宗第71頁背面）；再者，
    羅新波曾擔任高雄某證券公司總經理，曾向訴外人李美惠借
    用270萬元，李美惠亦將款項匯入系爭帳戶，每100萬元月息
    15,000元，羅新波嗣由系爭帳戶匯款100萬元予李美惠以償
    還部分欠款之事實，亦據證人李美惠於上開案件審理中證述
    屬實（見原審上開卷宗第70頁及背面）。是綜合上開轉帳流
    程、羅新波之職業常須運用系爭帳戶調借鉅額現金及借款利
    息均為年息百分之18.5等情，本院認為上訴人主張系爭200
    萬元是依消費借貸契約所交付之標的、被上訴人抗辯系爭20
    0萬元最終是由羅新波所使用乙節，均屬可採。然依債之相
    對性原則，如與債權人成立消費借貸契約之當事人非羅新波
    ，縱使款項之使用者為羅新波，亦不能影響初始成立消費借
    貸契約當事人之認定，消費借貸契約之借用人亦不能以金錢
    之最終使用者為他人而拒付返還借款之責任。是本件應審酌
    者在於系爭200萬元之消費借貸契約究係成立於何人之間？
    上訴人主張成立於兩造之間，即應就此有利於己之事實負舉
    證責任。
  上訴人主張兩造間成立消費借貸契約，係以證人即其夫李坤
    恩之證詞為據，而證人李坤恩雖於原審到庭證稱：系爭200
    萬元是被告在轉帳前一天晚上到伊家借的... 是被告來借的
    ，她說她先生要負責任等語（見原審卷第43頁），然被上訴
    人夫妻均務農，上訴人夫妻於本件借款之前，即曾匯款200
    萬元至系爭帳戶，於該200萬元未返還之情況下，又另再匯
    款200萬元予李文男等情，亦據證人李坤恩證述屬實（見原
    審卷第44頁），茍於被上訴人未清楚說明系爭200萬元借款
    是財力較雄厚之羅新波欲借用，且於以種田維生之被上訴人
    夫妻未返還先前所借200萬元之情形下，再借200萬元予被上
    訴人夫妻，顯有背於常情。況以被上訴人夫妻以務農為業，
    應無如此龐大資金之需求，似亦無支付高額利息之能力，此
    應為身為姻親之上訴人所能知悉，是證人李坤恩於原審上開
    證述，應不足採。再者，上訴人於原審審理中即自承：被告
    出面跟我說他先生欠錢，她先生要跟我們借錢，她先生要負
    責等語（見原審卷第42頁），則依上訴人之主張及證人李坤
    恩之證述，被上訴人係稱其夫李文男欲向上訴人借款，則負
    責任即應返還借款之人應係李文男而非被上訴人，是縱使上
    訴人及證人李坤恩所述為真實，亦僅能證明被上訴人以其夫
    李文男之名義與上訴人成立消費借貸契約，如被上訴人屬有
    權代理，則消費借貸契約應成立於上訴人與李文男之間，如
    被上訴人屬無權代理，則消費借貸契約不成立，上訴人對於
    被上訴人僅能依民法第110條之規定請求損害賠償，不能遽
    認兩造間成立消費借貸契約。是上訴人依消費借貸契約請求
    被上訴人返還系爭200萬元，即屬無據。
  (二)上訴人匯款200萬元至系爭帳戶，是否使被上訴人受有不當
    得利？
  按無法律上之原因而受利益，致他人受損害者，應返還其利
    益。雖有法律上之原因，而其後已不存在者，亦同。民法第
    179條定有明文。是不當得利請求權之基本要件係因給付而
    使被上訴人受有利益，致上訴人受有損害，而上訴人主張被
    上訴人受有不當得利，即須就此負舉證責任。
  經查：系爭200萬元係匯入訴外人李文男之帳戶，且該款項
    最終使用者為羅新波等情，業如上述，上訴人並無法舉證證
    明該款項係由被上訴人所受領，被上訴人自未因上訴人之給
    付而受有任何利益，上訴人因不當得利之法律關係，請求被
    上訴人返還上開款項，亦屬無據。
  (三)綜上所述，依上訴人之主張及證人李坤恩之證述，並無法證
    明兩造間有消費借貸關係存在，且被上訴人亦未因上訴人將
    系爭200萬元匯入李文男之帳戶而受有任何利益，是上訴人
    先位聲明：依消費借貸法律關係請求被上訴人應給付上訴人
    200萬元及自民國90年9月7日起至清償日止，按週年利率百
    分之18計算之利息。備位聲明：依不當得利法律關係請求被
    上訴人應給付上訴人200萬元及自起訴狀繕本送達之翌日起
    至清償日止，按年息百分之5計算之利息為無理由，應予駁
    回。其假執行之聲請已失其所附麗，應併予駁回。
七、本件判決之基礎已臻明確，兩造其餘之攻擊防禦方法及舉證
    ，核與判決無影響，爰不一一論述，併此敘明。
八、據上論結，本件上訴為無理由，依民事訴訟法第449條第1項
    、第78條，判決如主文。
中　　華　　民　　國　　96　　年　　6 　　月　12　　　日
                  民事第四庭    審判長法  官    王惠一
                                      法  官    王浦傑
                                      法  官    蘇重信
上為正本係照原本作成。
如對本判決上訴，須於判決送達後20日內向本院提出上訴狀，未
表明上訴理由者，應於上訴後20日內，向本院提出理由書（須附
繕本）。依法須繳納裁判費並應委任律師為訴訟代理人，始得上
訴。
中　　華　　民　　國　　96　　年　　6 　　月　　12　　日
                                      書記官    黃文生
【附記】
民事訴訟法第466條之1：
(1)對於第二審判決上訴，上訴人應委任律師為訴訟代理人。但上
  訴人或其法定代理人具有律師資格者，不在此限。
(2)上訴人之配偶、三親等內之血親、二親等內之姻親，或上訴人
  為法人、中央或地方機關時，其所屬專任人員具有律師資格並
  經法院認為適當者，亦得為第三審訴訟代理人。
民事訴訟法第466條之2：
上訴人無資力委任訴訟代理人者，得依訴訟救助之規定，聲請第
三審法院為之選任律師為其訴訟代理人。
